臺灣高等法院刑事判決　　　　　　　 100年度上訴字第2943號
上　訴　人
即　被　告　韓建仲
上列上訴人因違反毒品危害防制條例案件，不服臺灣臺北地方法
院100 年度訴字第871號，中華民國100年9月9日所為之第一審判
決（起訴案號：臺灣臺北地方法院檢察署100年度撤緩偵字第177
號、第178號），提起上訴，本院判決如下：
    主  文
上訴駁回。
    理  由
一、按依刑事訴訟法第350條、第361條、第362條、第367條規定
    ，不服地方法院之第一審判決而上訴者，須提出上訴書狀，
    並應敘述具體理由，為上訴必備之程式；其所提出之書狀未
    敘述上訴理由，或僅曾以言詞陳述上訴理由者，均應於上訴
    期間屆滿後二十日內補提理由書於第一審法院。第一審法院
    經形式審查，認逾期未補提上訴理由者，應定期間先命補正
    ；逾期未補正者，為上訴不合法律上之程式，應以裁定駁回
    。倘已提出上訴理由，但所提非屬具體理由者，則由第二審
    法院以上訴不合法律上之程式，判決駁回。而所謂具體理由
    ，必係依據卷內既有訴訟資料或提出新事證，指摘或表明第
    一審判決有何採證認事、用法或量刑等足以影響判決本旨之
    不當或違法，而構成應予撤銷之具體事由，始克當之（例如
    ：依憑證據法則具體指出所採證據何以不具證據能力，或依
    憑卷證資料，明確指出所為證據證明力之判斷如何違背經驗
    、論理法則）；倘僅泛言原判決認定事實錯誤、違背法令、
    量刑失之過重或輕縱，而未依上揭意旨指出具體事由，或形
    式上雖已指出具體事由，然該事由縱使屬實，亦不足以認為
    原判決有何不當或違法者（例如：對不具有調查必要性之證
    據，法院未依聲請調查亦未說明理由，或援用證據不當，但
    除去該證據仍應為同一事實之認定），皆難謂係具體理由，
    俾與第二審上訴制度旨在請求第二審法院撤銷、變更第一審
    不當或違法之判決，以實現個案救濟之立法目的相契合，並
    節制濫行上訴（最高法院97年度台上字第 892號判決亦同此
    意旨）。
二、本件原審判決略以：上訴人即被告韓建仲前曾因酒後駕車之
    公共危險案件，經臺灣士林地方法院以93年度士交簡字第19
    78號簡易判決判處有期徒刑二月確定，於民國94年6 月24日
    執行完畢。詎其竟仍不知悔改，基於施用第一級毒品之犯意
    ，於98年6月1日上午10時許，在臺北市○○區○○街59巷78
    弄10號9樓之2，以注射方式施用第一級毒品海洛因一次。嗣
    於翌日上午10時15分許，在臺北市○○區○○路 207號「萬
    大加油站」之廁所處，因形跡可疑，為警盤檢查獲，並扣得
    第一級毒品海洛因一包（驗餘淨重0.0984公克）、注射針筒
    一支及生理食鹽水一瓶等物；又另行基於施用第一級毒品之
    犯意，於同年月23日上午 9、10時許，在臺北市○○區○○
    街59巷78弄10號9樓之2住處樓間，以注射方式施用第一級毒
    品海洛因一次。嗣因被告於翌日（24日）下午 1時25分許，
    在臺北市○○區○○街68號前，因形跡可疑，為警盤檢查獲
    ，並扣得第一級毒品海洛因一包（驗餘淨重0.0694公克）、
    注射針筒一支等物，被告原經臺灣臺北地方法院檢察署偵查
    後，以98年度毒偵字第1724號、第1959號分別為附命完成戒
    癮治療之緩起訴處分，並於98年7月29日、同年8月12日確定
    ，嗣因被告於緩起訴處分期間故意犯他罪，經判處有期徒刑
    六月，前開緩起訴處分經同署檢察官以 100年度撤緩字第49
    號、第50號撤銷緩起訴處分，經駁回再議之聲請後確定，因
    而經檢察官提起本件公訴等語。
三、被告不服原審判決，提起上訴，其於100年9月19日提出之「
    刑事上訴狀」所敘述之上訴理由略以：被告因犯另案遭撤銷
    緩起訴處分，惟該案件中被告係遭詐騙集團所利用而誤觸法
    網，被告已自動賠償被害人，與被害人達成和解，並獲得被
    害人之原諒，被告之前並無其他前科，於緩起訴期間表現一
    切正常良好，也依照規定定期向觀護人報到及到醫院服用藥
    物，從未無故缺席，也未再施用毒品。被告已真心悔過、奮
    發向上、努力工作，期間也臨結婚生子及家中父母親接受癌
    症化療等情事，希望法官念及被告初為人父，並有照顧父母
    親及小孩之責任，被告面臨刑責，將無法照顧被告之父母及
    幼兒，請求法官體諒從輕量刑，或以其他替代刑責之矯正方
    式，給予被告自新機會云云。
四、原判決已於理由內說明：上揭犯罪事實，業據被告坦承不諱
    ，且其於上開時地經警查獲後為警採集尿液送檢驗之結果，
    經以酵素免疫分析法初步檢驗結果，呈海洛因類陽性反應，
    再以氣相層析質譜儀法確認檢驗結果，判定呈海洛因陽性反
    應，此有臺北市政府警察局偵辦毒品案件尿液檢體委驗單、
    臺灣尖端先進生技醫藥股份有限公司於98年 6月12日、同年
    月30日出具之濫用藥物檢驗報告在卷可稽，而扣案之白色結
    晶二袋（驗餘淨重分別為0.0984公克及0.0694公克），經送
    交通部民用航空局醫務中心鑑驗，分別檢出含有第一級毒品
    海洛因成分等情，亦有該中心於98年 6月18日出具之航藥鑑
    字第0983027號、於98年7月9日出具之航藥鑑字第0983378鑑
    定書各一份附卷可佐，是被告之自白核與事實相符。按現行
    施用毒品者之刑事政策，於87年立法通過之毒品危害防制條
    例，正式於立法理由中承認施用毒品者，除係刑事法意義之
    犯人外，並具有病人之特色。然對於施用毒品者應採行如何
    之處遇程序，則屬立法形成之自由。該條例於92年修正時，
    針對施用第一、二級毒品者，確認其係具有病患性犯人之特
    質，採行觀察、勒戒以戒除其身癮之措施，明定犯毒品危害
    防制條例第10條之罪者，依同條例第20條、第23條之規定，
    將其刑事處遇程序，區分為「初犯」及「五年內再犯」、「
    五年後再犯」。依其立法理由之說明：「初犯」，始須經觀
    察、勒戒；經觀察、勒戒執行完畢釋放後，「五年內再犯」
    者，因其再犯率甚高，原實施之觀察、勒戒既已無法收其實
    效，應依法追訴。至於經觀察、勒戒執行完畢釋放後，「五
    年後再犯」者，前所實施之觀察、勒戒已足以遮斷其施用毒
    品之毒癮，為期自新及協助其斷除毒癮，仍適用「初犯」規
    定，先經觀察、勒戒之程序。於此，僅限於「初犯」及「五
    年後再犯」二種情形，始應先經觀察、勒戒程序。於觀察、
    勒戒後，認無繼續施用毒品傾向者，應即釋放，並為不起訴
    處分（指非少年犯），認受觀察、勒戒人有繼續施用毒品傾
    向，檢察官應聲請法院裁定令入戒治處所強制戒治，而採取
    單軌之戒毒程序。迨97年 4月30日修正公布之毒品危害防制
    條例第24條第1項則規定：「本法第20條第1項之程序，於檢
    察官先依刑事訴訟法第253條之1第1 項、第253條之2之規定
    ，為附命完成戒癮治療之緩起訴處分時，不適用之。」，對
    於「初犯」及「五年後再犯」毒癮治療方式，採行「觀察、
    勒戒」與「緩起訴之戒癮治療」並行之雙軌模式；後者係以
    社區醫療處遇替代監禁式治療，使衷心戒毒之施用毒品者得
    以繼續正常家庭與社會生活為特色，且檢察官為緩起訴處分
    前，仍應得參加戒癮治療被告之同意，並應向其說明完成戒
    癮治療及其他依刑事訴訟法第253條之2第1 項各款規定命其
    應遵守事項後，指定其前往治療機構參加戒癮治療，使被告
    得以瞭解其後果，審慎作出抉擇，而為落實此項新戒毒刑事
    政策之執行，同條例第24條第2 項並明定「前項緩起訴處分
    ，經撤銷者，檢察官應依法追訴」，期以恩威並濟方式，使
    施用毒品者不能心存僥倖，藉此非監禁式治療機會之空窗期
    再犯，俾達成戒除毒癮之實際效果。故此之所謂「依法追訴
    」，應與同條例第23條第2 項規定之「依法追訴」同其趣旨
    ，始符立法目的。是有關施用第一級、第二級毒品案件，經
    檢察官為附命完成戒癮治療之緩起訴處分時，既不適用毒品
    危害防制條例第20條第1 項裁定令被告觀察、勒戒之規定，
    則嗣後該緩起訴處分經撤銷時，除該緩起訴係因違法或不當
    經再議程序，由上級檢察機關撤銷者，則應回復未為緩起訴
    處分之狀態，由檢察官續行偵查，視個案之證據，為適當之
    處分外，倘係被告違反原緩起訴處分所附之條件而遭撤銷緩
    起訴處分，自應依偵查之結果，如足認有犯罪嫌疑者，應提
    起公訴或聲請簡易判決處刑，其犯罪嫌疑不足者，應為不起
    訴之處分，殊無再適用上開規定聲請法院裁定送觀察、勒戒
    之餘地，此乃被告選擇參加戒癮治療毒品防制刑事政策之當
    然結果，且為法律所明定，並無恣意剝奪其受觀察、勒戒處
    遇措施之可言（最高法院100年度台非字第51號判決、100年
    度第一次刑事庭會議決議意旨可資參照）。經查，被告於98
    年6月1日、同年月23日施用第一級毒品海洛因，未曾因施用
    毒品經觀察、勒戒或強制戒治，該案經臺灣臺北地方法院檢
    察署檢察官偵查後，以98年度毒偵字第1724號、第1959號為
    附命完成戒癮治療之緩起訴處分，上開緩起訴處分分別於98
    年7月29日及同年8月12日確定，嗣因被告於緩起訴處分後故
    意犯他罪，於緩起訴期間內經法院判處有期徒刑六月確定，
    臺灣臺北地方法院檢察署檢察官乃以 100年度撤緩字第49號
    、第50號撤撤前揭緩起訴處分，經駁回被告再議之聲請而確
    定，此有臺灣臺北地方法院檢察署檢察官緩起訴處分書、撤
    銷緩起訴處分書及本院被告前案紀錄表等在卷可憑。是被告
    之前揭緩起訴處分既經撤銷，揆諸上開說明，檢察官自應依
    法起訴，而無再次聲請法院裁定觀察、勒戒之必要。核被告
    所為，均係犯毒品危害防制條例第10條第1 項之施用第一級
    毒品罪，被告施用第一級毒品海洛因前後持有海洛因之低度
    行為，應為施用毒品之高度行為所吸收，不另論罪；被告所
    犯上開施用第一級毒品二罪間，犯意個別，行為互異，應予
    分論併罰。而被告前有上開執行完畢之紀錄，亦有本院被告
    前案紀錄表可按，其受有期徒刑執行完畢，於五年以內故意
    再犯本件最重本刑為有期徒刑以上之罪，為累犯，均應依刑
    法第47條第 1項規定，加重其刑，並審酌被告施用毒品，足
    以戕害其身心，滋生其他犯罪，惡化治安，嚴重損及公益；
    惟另考量被告施用毒品之行為於本質上係屬自我戕害行為，
    反社會性之程度應屬較低，且犯罪後坦承犯行，尚有悔悟之
    意等一切情狀，分別量處有期徒刑七月、七月之刑，並定其
    應執行刑有期徒刑一年。復說明扣案之海洛因二包（不含包
    裝袋，驗餘淨重分別為0.0984公克及0.0694公克）既屬第一
    級毒品，爰依毒品危害防制條例第18條第 1項前段規定，併
    予宣告沒收銷燬之（惟鑑驗耗用之毒品既已滅失，自毋庸宣
    告沒收銷燬）。包裝上開毒品之包裝袋二個，具有包裝毒品
    、防止其裸露而便於持有及施用之功能，與該等毒品本身均
    為被告所有之物，扣案之注射針筒二支及生理食鹽水一瓶，
    亦為被告所有，分別供其犯本件施用毒品所用之物，業經被
    告陳明在卷，爰依刑法第38條第1項第2款規定宣告沒收等語
    。原審判決既已詳細記載認定被告犯罪之證據及理由，並已
    審酌關於刑法第57條科刑之一切情狀，在適法範圍內行使裁
    量權，核無量刑違法或不當之情形。被告上訴意旨，僅空言
    泛稱：被告因另案遭撤銷緩起訴處分，惟被告係遭詐騙集團
    所利用而誤觸法網，已自動賠償被害人，與被害人達成和解
    ，並獲得被害人之原諒，被告之前亦無其他前科，於緩起訴
    期間表現一切正常良好，也照規定定期向觀護人報到及到醫
    院服用藥物，從未無故缺席，也未再施用毒品。被告已真心
    悔過、奮發向上、努力工作，期間也臨結婚生子及家中父母
    親接受癌症化療等情事，希望法官念及被告初為人父，並有
    照顧父母親及小孩之責任，被告面臨刑責，將無法照顧被告
    之父母及幼兒，請求法官體諒從輕量刑，或以其他替代刑責
    之矯正方式，給予被告自新機會云云，均不足以影響原審判
    決量刑刑度之本旨，且就原審判決有何不當或違法之處，毫
    無一語提及，況因被告所犯之毒品危害防制條例第10條第 1
    項之施用第一級毒品罪之法定最輕本刑為有期徒刑六月，而
    被告復有累犯之法定必加重事由，原審一罪判處有期徒刑七
    月，乃法定之最輕刑，被告要求本院予以輕判，實已無從再
    予輕判。綜上，被告所提自非屬上訴第二審之具體理由，其
    上訴自不合法律上之程式，爰不經言詞辯論予以駁回。
五、據上論斷，應依刑事訴訟法第367條前段、第372條，判決如
    主文。
中    華    民    國   100    年    10    月    17    日
            刑事第十四庭  審判長法  官  陳志洋
                                法  官  梁耀鑌
                                法  官  遲中慧
以上正本證明與原本無異。
如不服本判決，應於收受送達後10日內向本院提出上訴書狀，其
未敘述上訴之理由者並得於提起上訴後10日內向本院補提理由書
（均須按他造當事人之人數附繕本）「切勿逕送上級法院」。
                                書記官  陳泰寧
中    華    民    國   100    年    10    月    17    日
附錄本案論罪科刑法條全文：
毒品危害防制條例第10條第1項
施用第一級毒品者，處六月以上五年以下有期徒刑。